最高法院民事判決　　　　　　　　　　　　　　　八十六年度台上字第三三○○號
　　上 訴 人　乙○○
　　被上訴人　甲○○
　　　　　　　丙　○
右當事人間請求土地所有權移轉登記事件，上訴人對於中華民國八十六年一月二十七
日台灣高等法院第二審判決（八十五年度上字第一二三一號），提起上訴，本院判決
如左：
    主  文
原判決廢棄，發回台灣高等法院。
    理  由
本件被上訴人主張：伊於民國六十九年四月十日，提供伊所共有之坐落新竹市○○段
一○八三號建地與第一審共同被告吳石松訂立合建契約，約定吳石松應自合建契約成
立之日起一個月內完成設計申請建照，並於領得建照後一個月內開工，二百八十個工
作天內完工。完工後，吳石松分得合建房地百分之六十，伊分得百分之四十。伊為節
省土地增值稅，並依吳石松之指示，先將上開土地全部移轉登記予上訴人，再由上訴
人移轉該地應有部分各百分之二十予伊。詎吳石松於訂約後僅申領建造執照及申報開
工，嗣即置之不理，經伊於八十四年七月十三日定期三十日催告其履行，其仍不履行
，伊已以起訴狀繕本之送達為解除契約之意思表示等情。爰依民法第二百五十九條及
不當得利之法律關係，求為命上訴人將系爭土地應有部分各百分之三十分別移轉登記
予伊之判決。
上訴人則以：被上訴人於六十九年間因積欠他人債務，由吳石松代為清償新台幣九十
萬二千三百十一元，被上訴人為償還此項債務，將系爭土地應有部分百分之六十出賣
予吳石松，伊係基於買賣關係而取得系爭土地應有部分百分之六十，非無法律上原因
，亦與合建契約已否解除無關等語，資為抗辯。
原審維持第一審所為被上訴人勝訴部分之判決，駁回上訴人之上訴，係以：查證人即
承辦系爭土地所有權移轉登記之代書莊定財於另案台灣新竹地方法院八十二年度訴字
第二八○號土地所有權移轉登記事件審理中證稱：系爭土地係因合建契約辦理移轉登
記，並非因買賣而移轉，伊未聽說有取消合建，改為買賣等語。該證人與兩造並無仇
隙，就其親歷事項所為證述，應認係真正。上訴人雖謂：莊定財並非實際承辦之代書
，實際係由其妹莊錦貴辦理云云。惟查系爭土地辦理所有權移轉登記，係由蔡梅雀為
代理人，其僅負責送件，對內容不清楚，已據證人蔡梅雀陳明。證人莊錦貴亦證稱對
於系爭土地移轉登記之經過已不記憶。是上訴人抗辯被上訴人係出賣系爭土地云云，
即非可採。再者，苟被上訴人係因建照失效而願將系爭土地出賣予吳石松，則其何以
非將系爭土地所有權全部移轉登記予上訴人，而僅依合建契約第七條約定，將吳石松
所分得之系爭土地應有部分百分之六十移轉登記予上訴人﹖上訴人亦無再各移轉其應
有部分百分之二十予被上訴人之理。且被上訴人於八十四年七月十三日催告吳石松履
行合建契約，吳石松以同年月二十七日一七八二號郵局存證信函回覆，亦謂合建契約
尚未解除，僅催告被上訴人拆除地上建物交付土地，及清償所欠款項等語。足徵上訴
人所辯於六十九年間因建造執照過期，雙方已終止合建改為買賣云云，並非可採，被
上訴人主張伊係依合建契約移轉系爭土地應有部分百分之六十予上訴人，堪信為真實
。被上訴人主張吳石松未依合建契約如期履行建築房屋，經伊催告，仍不履行，伊得
解除契約。上訴人則稱：被上訴人應先交付系爭土地予吳石松，吳石松方能興建房屋
，其未交付，經吳石松催告，亦不履行，已據吳石松解除契約。兩造對於系爭合建契
約應由何人負先行給付之義務，固有爭執，惟被上訴人及吳石松既均以對方給付遲延
為由，解除合建契約，兩造於原審並陳明本合建契約已合意解除（見原審卷二三頁）
，則不問何人應負先行給付之義務，均應認系爭合建契約已經合法解除。從而，上訴
人取得系爭土地應有部分百分之六十，即屬無法律上之原因而受利益，被上訴人依不
當得利之法律關係，請求上訴人移轉系爭土地應有部分各百分之三十予伊，洵屬正當
，應予准許等詞，為其判斷之基礎。
按民事訴訟採不干涉主義，凡當事人所未聲明之利益，不得歸之於當事人。本件被上
訴人係主張伊與吳石松間之合建契約已因雙方各自行使法定解除權而解除，訴請上訴
人各返還系爭土地應有部分百分之三十予伊，並非以該合建契約業經雙方合意解除，
為其起訴之原因事實。乃原審竟以該合建契約已由雙方合意解除為由，認被上訴人各
得請求上訴人返還系爭土地應有部分百分之三十，不無認作主張事實之違法。次按契
約之合意解除為契約行為；法定解除則為單獨行為，其發生效力與否，端視有無法定
解除原因之存在，既無待他方當事人之承諾，更不因他方當事人之同意或不反對而成
為合意解除。查被上訴人於原審固陳稱：無論吳石松解除契約是否合法，伊均同意云
云。惟吳石松僅謂：系爭合建契約業經伊於八十四年七月二十七日解除等語（見原審
卷二三頁正背面）。似此情形，能否認雙方已有解除系爭合建契約之合意，亦非無疑
。原審未究明被上訴人及吳石松各自行使法定解除權，是否合法正當，徒憑渠等上開
陳述，即認系爭合建契約已經合法解除，而為不利於上訴人之判決，亦屬可議。上訴
論旨，指摘原判決不當，求予廢棄，非無理由
據上論結，本件上訴為有理由。依民事訴訟法第四百七十七條第一項、第四百七十八
條第一項，判決如主文。
中      華      民      國    八十六    年      十      月     三十     日
                              最高法院民事第四庭
                                  審判長法官  林  奇  福
                                        法官  許  朝  雄
                                        法官  曾  煌  圳
                                        法官  陳  國  禎
                                        法官  李  彥  文
      右正本證明與原本無異
                                              書  記  官
中      華      民      國    八十六    年     十一     月     十四     日
                                                                       Ａ
